臺北高等行政法院判決
111年度簡上字第130號
上  訴  人  臺北市政府都市發展局

代  表  人  黃一平（局長）
訴訟代理人  崔駿武  律師
被 上訴 人  鄭誠儒                                      

上列當事人間公寓大廈管理條例事件，上訴人對於中華民國111
年4月28日臺灣臺北地方法院111年度簡字第45號行政訴訟判決，
提起上訴，本院判決如下：
    主  文
原判決廢棄。 
被上訴人在第一審之訴駁回。
第一審及上訴審訴訟費用均由被上訴人負擔。
    理  由
一、事實概要：
　　被上訴人係臺北市○○區○○街000巷00弄0號2樓之承租人，為
    實際居住該址之居民，屬公寓大廈管理條例第3條第8款所稱
    之住戶。臺北市○○區○○街000巷00、00、00號及00弄0、0、0
    、0、00號等建築物（下稱系爭建物），領有73使字第0937
    號使用執照，為地上5層地下1層3棟共40戶之建築物，建築
    物前設有私設通路即臺北市○○區○○街000巷00弄(下稱系爭地
    點)，經民眾反映有社區住戶在該處違規停放機車之情事，
    經上訴人於民國107年11月14日張貼公告，及於108年11月7
    日辦理人民陳情案現場會勘，確認並公告周知系爭地點為私
    設通路，依公寓大廈管理條例第16條第2項規定，不得堆放
    雜物及停放車輛。民眾嗣於109年9月間再次反映系爭地點有
    違反前揭規定停放機車一事，上訴人遂依違規機車車牌號碼
    000-000號（下稱系爭機車）查得車主資料，查知系爭機車
    屬被上訴人所有，並以109年10月13日北市都建字第1093214
    1602號函(下稱109年10月13日函)通知被上訴人於私設通路
    放置機車已涉違法，應於20日內向上訴人所屬臺北市建築管
    理工程處（下稱建管處）陳述意見，逾期未陳述將依法處理
    。另於翌日派員至系爭地點再次張貼禁止停車公告。被上訴
    人於109年10月30日委託臺北市○○區○○里辦公處回函表示已
    改善完成，惟上訴人嗣於109年11月13日派員現場複查，仍
    見系爭機車仍違規停放該處，乃依公寓大廈管理條例第49條
    第1項第4款規定，以109年11月19日北市都建字第109322763
    11號裁處書(下稱原處分)裁處被上訴人4萬元罰鍰，並於文
    到10日內改善完畢及報備。被上訴人不服原處分，提起訴願
    仍遭駁回，被上訴人仍表不服，於110年5月25日向本院提起
    行政訴訟，經本院以110年度訴字第595號裁定移送臺灣臺北
    地方法院審理，經該院以111年度簡字第45號行政訴訟判決
    （下稱原判決）撤銷訴願決定及原處分有關罰鍰4萬元部分
    ，上訴人不服，遂提起本件上訴。
二、被上訴人於原審起訴意旨略以：上訴人以109年10月13日函
    通知被上訴人所有之機車放置在系爭地點之私設通路，左鄰
    右舍收受此文時便找里長陳情協助，後來經由左鄰右舍及里
    長口述得知系爭地點之臺北市○○區○○街000巷00弄0、0號區
    域均可停放機車，就配合改善並由里長辦公室協助統一回函
    陳述意見。上訴人之後於109年11月13日複查，被上訴人並
    於同年月19日收受原處分，經提起訴願遭駁回，始終不解問
    題，直到調取系爭建物之使用執照及詢問上訴人，才得知正
    確可以停放車輛之位置，當初知道訊息，並不清楚也不精確
    ，不曉得正確可以停放之區域，僅依左鄰右舍及里長口述，
    故被上訴人對於本件違章行為並非故意，且依據里長所告知
    「可停放在臺北市○○區○○街000巷00弄0、0號區域」等語，
    自無可能預見停放位置屬私設通路範圍，又依據里長之告知
    已善盡改善義務，實難認知已違反公寓大廈管理條例第16條
    第2項之規定，主觀上不具有故意及過失，自不應予處罰。
    爰聲明求為判決：訴願決定及原處分有關罰鍰4萬元部分均
    撤銷。
三、上訴人於原審答辯意旨略以：㈠系爭建物領有73使字第0937
    號使用執照，經調閱該使用執照一樓平面圖說，載有私設通
    路字樣，則私設通路堆放雜物及停放機車一事，自有公寓大
    廈管理條例第16條第2項規定之適用。㈡經調閱73年使字第09
    37號使用執照一樓平面圖說，檢視私設通路及停車格位置，
    比對109年11月13日現場複查照片及模擬停放位置，參互印
    證之下，被上訴人所停放位置為0號門牌鐵門前位置，確為
    私設通路之範圍而非停車格位置，故本案違規事實明確，原
    處分並無違誤。至被上訴人主張不清楚可停放之位置等語，
    上訴人分別於107年11月14日張貼公告、108年11月7日現場
    指認私設通路位置、109年10月13日陳述意見函及109年10月
    14日再次張貼海報，告知系爭地點為私設通路禁止停放車輛
    ，已盡相當之宣導、警示之責。又被上訴人於起訴狀中自承
    不清楚能停放位置之事實，其既為住戶自可申請調閱1樓平
    面圖說確認範圍，或向上訴人詢問可停放合法範圍，惟被上
    訴人僅聽信左鄰右舍及里長錯誤訊息，以致違規受罰，尚難
    遽此而免罰。並求為判決：駁回被上訴人之訴。
四、原判決撤銷訴願決定及原處分有關罰鍰4萬元部分，主要理
    由論據略以：
　㈠觀諸臺北市議會市民服務中心協調臺北市○○區○○里辦公處等
    陳情案會勘紀錄所載：「時間：108年11月7日上午10時30分
    ；會勘結論：（一）經現場會勘，建管處稱依據公寓大廈管
    理條例第16條私設通路不能堆積雜物、停放汽機車。（二）
    目前私設通路限縮在000巷00弄0號、0號前，內有2格汽車格
    位。……」等情，有臺北市議會108年11月13日議秘服字第108
    19394050號函暨會勘紀錄附卷可參（見原處分卷第2頁、第4
    頁），足見系爭地點6號及8號前仍有2格汽車格位可供附近
    居戶使用。又觀諸現場及採證照片所示（見原處分卷第14至
    15頁），系爭地點6號及8號前並未劃設任何停車格線，且6
    號前停放1部自行車及8號前停放多部機車，足見系爭地點6
    號前空地因未劃設停車格，須透過使用執照之平面圖始可得
    知「可停車」與「不可停車」之實際位置，是被上訴人依上
    開會勘紀錄及里長告知，主觀上認知系爭地點6號前有停車
    格位，遂將系爭機車停放在系爭地點6號前，經比對使用執
    照平面圖後方知系爭機車停放在「不可停車」之位置，實難
    認被上訴人主觀上對於系爭地點6號前有部分屬於不可停車
    之情形具有可非難性及可歸責性。
　㈡綜上，被上訴人陳稱其經里長告知，得知系爭地點6號及8號
    前可停車，才將系爭機車停放在系爭地點6號前，並無故意
    或過失等語，尚非無據。從而，上訴人以原處分裁罰被上訴
    人罰鍰4萬元部分，尚難認適法，應予撤銷。
五、本院之判斷：
　㈠按公寓大廈管理條例第2條規定：「本條例所稱主管機關：在
    中央為內政部；在直轄市為直轄市政府；在縣（市）為縣（
    市）政府。」臺北市政府104年3月26日府都建字第10462009
    901號公告：「主旨：公告委任本府都市發展局辦理公寓大
    廈管理業務之事項，自104年5月1日起實施。」（見原處分
    卷第29頁）準此，關於公寓大廈管理條例所定主管機關權限
    ，臺北市政府業經公告委任其所屬下級機關即上訴人執行，
    上訴人就該事務為有權處分之機關，合先敘明。
　㈡次按公寓大廈管理條例第16條第2項規定：「住戶不得於私設
    通路、防火間隔、防火巷弄、開放空間、退縮空地、樓梯間
    、共同走廊、防空避難設備等處所堆置雜物、設置柵欄、門
    扇或營業使用，或違規設置廣告物或私設路障及停車位侵占
    巷道妨礙出入。但開放空間及退縮空地，在直轄市、縣（市
    ）政府核准範圍內，得依規約或區分所有權人會議決議供營
    業使用；防空避難設備，得為原核准範圍之使用；其兼作停
    車空間使用者，得依法供公共收費停車使用。」第49條第1
    項第4款規定：「有下列行為之一者，由直轄市、縣（市）
    主管機關處新臺幣4萬元以上20萬元以下罰鍰，並得令其限
    期改善或履行義務；屆期不改善或不履行者，得連續處罰：
    ……四、住戶違反第16條第2項或第3項規定者。」是以，公寓
    大廈管理條例第16條旨在維護公共安全，規定住戶不得於私
    設通路私設路障及停車位侵占巷道妨礙出入之行為，以防免
    生妨礙逃生避難及公共安全之危險，此可觀其立法理由甚明
    。違反公寓大廈管理條例第16條第2項規定之住戶，主管機
    關得對之處罰鍰，並得令其限期改善或履行義務，屆期不改
    善或不履行者，得連續處罰。
　㈢經查，被上訴人係臺北市○○區○○街000巷00弄0號2樓之承租人
    ，為實際居住該址之居民，屬公寓大廈管理條例第3條第8款
    所稱之住戶。系爭建物領有73使字第0937號使用執照，為地
    上5層地下1層3棟共40戶之建築物，建築物前設有私設通路
    即臺北市○○區○○街000巷00弄，經民眾反映有社區住戶在該
    處違規停放機車之情事，經上訴人於107年11月14日張貼公
    告，及於108年11月7日辦理人民陳情案現場會勘，確認並公
    告周知系爭地點為私設通路，依公寓大廈管理條例第16條第
    2項規定，不得堆放雜物及停放車輛。民眾嗣於109年9月間
    再次反映系爭地點有違反前揭規定停放機車一事，上訴人遂
    依違規機車車牌號碼查得車主資料，查知系爭機車屬被上訴
    人所有，並以109年10月13日函通知被上訴人於私設通路放
    置機車已涉違法，應於20日內向上訴人所屬建管處陳述意見
    ，逾期未陳述將依法處理。另於翌日派員至系爭地點再次張
    貼禁止停車公告。被上訴人於109年10月30日委託臺北市○○
    區○○里辦公處回函表示已改善完成，惟上訴人嗣於109年11
    月13日派員現場複查，仍見系爭機車仍違規停放該處，乃依
    公寓大廈管理條例第49條第1項第4款規定，以原處分裁處被
    上訴人4萬元罰鍰，並於文到10日內改善完畢及報備等情，
    已經原審認定在案，核與卷內證據相符。原判決採認被上訴
    人之主張，認依108年11月7日陳情案會勘紀錄所載，足見系
    爭地點6號及8號前仍有2格汽車格位可供附近居戶使用，惟
    系爭地點6號及8號前並未劃設任何停車格線，須透過使用執
    照之平面圖始可得知「可停車」與「不可停車」之實際位置
    ，是被上訴人依上開會勘紀錄及里長告知，主觀上認知系爭
    地點6號前有停車格位，遂將系爭機車停放在系爭地點6號前
    ，實難認被上訴人主觀上對於本件違章行為具有可非難性及
    可歸責性，固非無見，惟查，本件上訴人以原處分裁罰前，
    因屢次接獲民眾檢舉，先後於107年11月14日至系爭地點張
    貼公告、108年11月7日至現場會勘指認私設通路位置、109
    年10月13日函知被上訴人於私設通路放置機車已涉違法並請
    其陳述意見，及於109年10月14日至系爭地點再次張貼禁止
    停車之公告，以公告周知系爭地點為私設通路禁止停放車輛
    （見原處分卷附乙證1至6），上訴人依此主張已盡相當之宣
    導、警示之責，當地住戶包含被上訴人在內，自不得諉為不
    知乙節，事涉被上訴人是否應注意且能注意，乃攸關其主觀
    可責性之認定，原判決卻未敘明何以不可採之理由，自已有
    判決理由不備之違背法令。
　㈣再者，行政罰應以行為人具有故意或過失為要件，所謂故意
    者，乃行為人對於違反秩序行為之構成要件事實，明知並有
    意使其發生（直接故意），或預見其發生，因其發生不違背
    本意，而任其發生（間接故意或未必故意）﹔所謂過失者，
    乃行為人對於違反秩序行為之構成要件之發生，雖非故意，
    但按其情節，應注意、能注意而不注意，以致未能預見其發
    生（無認識的過失），或雖預見其可能發生，而信其不發生
    之心態（有認識的過失）。可知故意與過失係不同之概念，
    行為人究為故意或過失，應予辨明。準此，上訴人以原處分
    裁處前，既已多次以前述公告或函知被上訴人方式，促使被
    上訴人注意系爭地點為私設通路禁止停放機車，否則將可能
    因違反公寓大廈管理條例第16條第2項之規定而受裁罰，且
    被上訴人業於109年10月30日委託臺北市○○區○○里辦公處回
    函表示已改善完成（見原處分卷附乙證7），衡諸一般經驗
    法則，其自應已明知不得在系爭地點隨意停放機車，否則將
    可能受裁罰，至其雖另主張：依據里長所告知「可停放在臺
    北市○○區○○街000巷00弄0、0號區域」云云，然其亦同時自
    承：因當時不清楚正確可停放之區域，直到提起訴願遭駁回
    ，經調取系爭建物之使用執照及詢問上訴人，才得知正確可
    以停放車輛之位置等語，足見被上訴人於獲悉前揭公告及被
    上訴人109年10月13日函知之內容後，雖從街坊鄰居及里長
    轉述得知系爭地點部分區域可能得停車，但里長已稱不知道
    可以停車之位置（參見原審卷第38頁言詞辯論筆錄），又因
    系爭地點並未劃設任何停車格線，故關於此傳聞是否正確及
    允許停車之位置何在，均有詳加考究及確認之必要，衡以被
    上訴人明知此情，本得向相關主管機關確認或調取系爭建物
    之使用執照，卻捨此不為，未為任何積極之舉措，即任意輕
    信里長轉述之傳聞，逕自違規停放機車於系爭地點致遭裁罰
    ，縱非故意為之，亦難謂無過失甚明。又況，細譯108年11
    月7日會勘紀錄所載結論略以：「（一）經現場會勘，建管
    處稱依據公寓大廈管理條例第16條私設通路不能堆積雜物、
    停放汽機車。（二）目前私設通路限縮在000巷00弄0號、0
    號前，內有2格汽車格位。」可知上訴人所屬建管處於現場
    會勘時已陳明系爭地點係屬私設通路，不能堆積雜物及停放
    汽機車，縱有部分區域內有「汽車格位」，亦僅容許汽車停
    放，並非容許機車得停放之意。原判決徒以前揭會勘紀錄及
    被上訴人片面指稱里長告知之內容，即遽為被上訴人有利之
    認定，其採證明顯違反證據法則，亦有判決適用法則不當及
    認定事實不憑證據之違法。
　㈤綜上，原判決既有上開判決不備理由、適用法則不當及認定
    事實不憑證據等違背法令事由，其違法並影響判決結論，上
    訴意旨指摘原判決違法，求予廢棄，即有理由。又因本件被
    上訴人違規事實已經原審認定明確，是上訴人所為原處分並
    無違誤，被上訴人之主張，並不可採，爰依原審確認之事實
    ，本院已可自為判決，爰將原判決廢棄，並駁回被上訴人在
    第一審之訴。
六、據上論結，本件上訴有理由，依行政訴訟法第236條之2第3
    項前段、第256條第1項、第259條第1款、第98條第1項前段
    ，判決如主文。　　
中　　華　　民　　國　　111 　年　　10　　月　  19　　日
　　　　　　　　　　臺北高等行政法院第五庭
                          　　審判長法  官　陳  心  弘
                             　　　 法  官　畢  乃  俊
                            　 　　 法  官　鄭　凱　文
上為正本係照原本作成。
不得上訴。
中　　華　　民　　國　　111 　年　　10　　月　  19　　日
　　　　　　　　　　　　　　　　　　書記官　吳　芳　靜